臺灣臺北地方法院民事判決　　　　　　　96年度訴字第9258號
原　　　告　乙○○
訴訟代理人　王建智律師
被　　　告　甲○○
上列當事人間變賣共有物事件，本院於民國96年12月10日言詞辯
論終結，判決如下：
    主  文
兩造共有之台北市○○區○○段四小段00一四七7建號建物即門
牌號碼為台北市○○區○○街十四巷二號房屋，及座落基地即台
北市○○區○○段四小段00一一地號土地權利範圍四分之一，准
予變賣，兩造就賣得價金按應有部分比例即各二分之一分配之。
訴訟費用由被告負擔。
    事實及理由
一、被告經合法通知，未於言詞辯論期日到庭，查無民事訴訟法
    第386條各款所列情事，爰准原告之聲請，由其一造辯論而
    為判決，先予敘明。
二、本件原告起訴主張：
（一）兩造共有如主文第一項所示之土地應有部分及建物（以下
      簡稱建物），應有部分各為二分之一，依其使用目的並無
      不能分割之情事，且亦無契約訂有不分割期限之情事。原
      告曾經聲請台北市文山區調解委員會協調分割事宜，然調
      解不成立，原告爰依據民法第823條、第824條之規定，訴
      請裁判分割。
（二）系爭建物為公寓建築，具空間獨立性，僅有一扇門供出入
      ，若以原物分割，則兩造勢將於同一空間而分割占用特定
      部分，系爭建物之價值衡情將大為減低。故原告主張就上
      開土地應有部分與系爭建物應予變價分割。
三、被告雖未於言詞辯論期日到庭，然具狀辯稱：
（一）被告父母出資購買上開土地及系爭建物時，原告尚在部隊
      服役，未曾負擔任何相關購買價金，之後亦未負擔被告所
      支付之總價款四分之一之銀行貸款，該筆貸款係由被告母
      親詹蘇汝先行支付，之後由被告按月償還，嗣後系爭建物
      之修繕與維護費用，亦由被告單獨負擔。
（二）依據台北市文山區調解委員會調解書（95年度民調字第
      0533號），兩造已經同意對於上開土地以及系爭建物之處
      置時間暫緩至被告母親詹蘇汝往生滿一年後再行處置，以
      符合台灣民間死者一年後魂魄回歸神龕之習俗。
（三）原告身為多家公司負責人，子女皆已成年就業，被告已無
      任何固定收入，系爭建物為被告唯一住所，若將上開土地
      及系爭建物予以變價分配，勢必造成被告流離失所解生活
      困頓，況系爭建物三面均接鄰道路，若以原物進行分割，
      並無實際困難，亦不因此減損其價值。
（四）綜上，被告主張依據上開調解內容，將本件分割處置延至
      97年2月份，並將系爭建物八分之三分配予原告，八分之
      五分配予被告。
四、經查，系爭建物與座落基地即台北市○○區○○段四小段
    0011地號土地權利範圍四分之一，為兩造所共有，應有部分
    各為二分之一，此有原告所提出之土地登記謄本與建物登記
    謄本各1份為證，先予敘明。
五、按各共有人，得隨時請求分割共有物。但因物之使用目的不
    能分割或契約訂有不分割之期限者，不在此限，民法第823
    條第1項有明文規定。查原告主張系爭建物與座落基地應有
    部分，並無因物之使用目的不能分割之情事，為被告所不爭
    執，應屬可採，至被告雖辯稱兩造已經協議延至訴外人詹蘇
    汝死亡一年後即97年2月份後始處置系爭建物，則為原告所
    不承認，而被告對此雖提出調解書1份為證，然觀諸上開調
    解書係記載「有關對造人乙○○、對造人甲○○間共有之台
    北市○○區○○街14巷2號房屋及其基地，對造人乙○○、
    甲○○同意於聲請人詹蘇汝往生後一年內再作處置」，此有
    被告所提出之台北市文山區調解委員會95年民調字第0533號
    調解書1份在卷可稽，且上開調解書業經兩造簽名確認無訛
    。依據上開記載之文義以觀，兩造係同意訴外人詹蘇汝死亡
    後一年內再作處置，並非訴外人詹蘇汝死亡一年後再行處置
    ，而訴外人詹蘇汝已於96年2月17日死亡，此亦有被告所提
    出之戶籍謄本1份為證，是被告辯稱兩造已經協議於97年2月
    份以後再行處置系爭建物與基地，尚非可採。因此，原告主
    張系爭建物與座落基地應有部分四分之一，並無因物之使用
    目的不能分割以及契約訂有不能分割之期限，足以採信。
六、復按共有物之分割，依共有人協議之方法行之。分割之方法
    ，不能協議決定者，法院得因任何共有人之聲請，命為左列
    之分配：一、以原物分配於各共有人；二、變賣共有物，以
    價金分配於各共有人。民法第824條第1、2項亦規定甚詳。
    經查，原告主張兩造未能協議分割，此為被告所不否認，故
    原告訴請裁判分割，尚非無據。本院爰審酌系爭建物為四樓
    公寓建築之一般住宅，如為原物分割，除原有供出入之門戶
    ，勢將另行開立一門戶以供出入，且對於系爭建物原有配置
    之管線、電路、排水系統等，以及原有衛浴、廚房等隔間，
    均將進行修改工程，而改建工程是否可行、是否將影響主體
    結構、費用是否過高等，均有待商榷等一切情狀，認為原告
    主張原物分配實有困難，衡情應屬可採，從而本院認為兩造
    共有之系爭建物以及座落基地，應以變價分割為當。
七、被告雖又辯稱其應受分配之比例為八分之五，原告應受分配
    之比例為八分之三，此與兩造就系爭建物與座落基地之應有
    部分比例並不相符，此外，被告亦未能舉證證明何以兩造應
    以上開比例為分配（民事訴訟法第277條前段參照），故其
    上開辯解，洵屬無據。至於被告另辯稱伊已支出並負擔貸款
    與系爭建物修繕費用等，縱屬實在（本院於本案中對此並未
    為認定），且民法第822條固規定「共有物之管理費，及其
    他擔負，除契約另有訂定外，應由各共有人，按其應有部分
    分擔之。共有人中之一人，就共有物之擔負為支付，而逾其
    所應分擔之部分者，對於其他共有人，得按其各應分擔之部
    分，請求償還」，然此一費用之負擔與償還，或者被告所支
    出之銀行貸款，為另一法律關係，與兩造就上開共有物之應
    有部分比例，以及原告本於民法第823條得請求分割上開共
    有物之權利，並不相涉，故被告上開辯解，於本案中並無從
    為有利於被告之認定。
八、綜上所述，原告訴請就兩造共有之如主文第一項所示之不動
    產予以裁判分割，應屬有據，本院審酌系爭建物之性質等，
    認為上開不動產應以變價分割後，兩造就賣得價金按照應有
    部分二分之一比例分配為當。又本案事證已臻明確，兩造其
    餘主張與攻擊防禦方法，經核均與本案判決結果無影響，爰
    不一一予以審酌，附此說明。
據上論結，本件原告之訴為有理由，依民事訴訟法第385條第1項
前段、第78條，判決如主文。
中　　華　　民　　國　　96　　年　　12　　月　　19　　日
                  民事第四庭    法　官　匡偉
以上正本係照原本作成
如對本判決上訴，須於判決送達後20日內向本院提出上訴狀
中　　華　　民　　國　　96　　年　　12　　月　　19　　日
                    　　　　　　書記官　陳莉庭
